【裁判字號】    96,訴,960
【裁判日期】    970227
【裁判案由】    偽造文書等
【裁判全文】
臺灣板橋地方法院刑事判決               96年度訴字第960號
公  訴  人  臺灣板橋地方法院檢察署檢察官
被      告  庚○○
選任辯護人  林俊倩律師
            張振興律師
上列被告因偽造文書等案件，經檢察官提起公訴（95年度偵緝字
第2785號），本院判決如下：
    主  文
庚○○連續行使偽造私文書，足以生損害於他人，處有期徒刑壹
年陸月，減為有期徒刑玖月。如附表所示偽造之「丁○○」印章
貳枚、印文肆枚均沒收。
    事  實
一、庚○○係址設臺北市○○路一○三號二樓「零點一廣告有限
    公司」（下稱零點一公司）之負責人，因零點一公司於民國
    九十一年七月間擬向華南商業銀行西三重分行（下稱華南銀
    行）貸款新台幣（下同）二百萬元，庚○○遂邀友人丁○○
    擔任連帶保證人，經丁○○同意於六十萬元額度內擔任連帶
    保證人後，則由庚○○委由刻印業者代刻丁○○之印章，並
    於九十一年七月十二日將上開印章交由丁○○攜往臺北縣三
    重市○○路○段二三七號之華南銀行辦理對保事宜，因丁○○簽具授信約定書（下稱上開授信約定書）後，於閱覽保證
    書之際，發現保證金額為五百萬元，遠逾所願擔保之額度，
    即當場拒絕在保證書上簽章，並將上開印章攜回保留，而未
    完成上開保證手續。詎庚○○明知上情，竟基於行使偽造私
    文書之概括犯意及為零點一公司不法所有之意圖，利用不知
    情之成年刻印業者，偽刻丁○○之印章一枚，於同年月十七
    日至上址，未經丁○○之同意，向不知情承辦行員戊○○佯
    稱丁○○願意擔任零點一公司向華南銀行二百萬元貸款之連
    帶保證人，持之蓋用在九十一年七月十七日借據之連帶保證
    人欄上而偽造表明丁○○擔任該筆貸款之連帶保證人等不實
    內容之私文書，並提出上開借據交付予華南銀行而行使之，
    使華南銀行陷於錯誤，以為丁○○同意擔任帶保證人而核發
    二百萬元之信用貸款金額予零點一公司，足以生損害於丁○○權益及華南銀行核貸之正確性。其後復承前行使偽造私文
    書之概括犯意，於九十二年一月二十四日、九十二年七月二
    十一日以同上手法，再利用不知情之成年刻印業者，偽刻丁○○之印章一枚，持以蓋用在九十二年一月二十四日、九十
    二年七月二十一日借據之連帶保證人欄、增字確認欄後，將
    該等借據交付予華南銀行而行使之，完成上開借款之展期，
    足生損害於丁○○與華南銀行之權益。嗣因零點一公司於九
    十二年十二月二十二日後即未能如期繳交貸款利息，經華南
    銀行通知丁○○，始查知上情。
二、案經乙○○告發由臺灣臺北地方法院檢察署呈請臺灣高等法
    院檢察署檢察長令轉臺灣板橋地方法院檢察署檢察官偵查後
    起訴。
    理  由
壹、程序方面：
一、按被告以外之人於審判外之言詞或書面陳述，除法律有規定
    者外，不得作為證據。又被告以外之人於偵查中向檢察官所
    為之陳述，除顯有不可信之情況者外，得為證據，刑事訴訟
    法第一百五十九條第一項及第一百五十九條之一第二項分別
    定有明文。查證人丁○○於九十六年一月二十六日檢察官訊
    問時，經檢察官告知具結之義務及偽證之處罰後具結而陳述
    其親身經歷之事實，核皆無違法取證之情事，因認無顯不可
    信之情形，該次證述自得為證據。
二、本件認定事實所引用之卷內其他卷證資料，並無證據證明係
    公務員違背法定程序所取得，且檢察官、被告及其辯護人於
    本院準備程序及審判期日時均表示同意作為證據而不予爭執
    ，且迄至言詞辯論終結前亦未再聲明異議，依刑事訴訟法第
    一百五十九條之五第一項之規定，本件認定事實所引用之其
    他證據，均有證據能力。
貳、實體方面：
一、訊據被告庚○○固坦承於前揭時邀丁○○擔任零點一公司上
    開貸款連帶保證人，並先後於九十一年七月十七日、九十二
    年一月二十四日、九十二年七月二十一日前往華南銀行辦理
    上開貸款之撥款申請與展期，在如附表所示借據上蓋用丁○○之印章等情不諱，惟矢口否認有何行使偽造私文書、詐欺
    取財之犯行，辯稱：丁○○確有同意在五百萬元額度內擔任
    連帶保證人，並由丁○○親自至銀行對保，其持以蓋用於如
    附表所示各借據之「丁○○」印章係丁○○交還予伊留存的
    ，並非偽刻，不知為何與上開授信約定書上所留存之「丁○○」印鑑不同云云。辯護意旨則略以：丁○○故意交付不同
    印章予被告，以規避連帶保證人責任，而華南銀行又疏未告
    知被告有關丁○○未簽具保證書之事，致被告蓋用所生之印
    文與上開授信約定書上留存之「丁○○」印文不同，被告並
    無行使偽造私文書、詐欺取財之主觀犯意與客觀行為，另印
    文鑑定結果有重大瑕疵，不足採憑云云為辯。惟查：
（一）丁○○於九十一年七月十二日前往上址華南銀行簽署授信
      約定書，並在上開授信約定書及留存印鑑式樣上蓋用「丁○○」印章，另被告先後於九十一年七月十七日、九十二
      年一月二十四日、九十二年七月二十一日在如附表所示借
      據連帶保證人欄上蓋用「丁○○」印章，而獲華南銀行核
      撥貸款二百萬元，並予以展期等情，業據證人丁○○於檢
      察官偵訊及本院審理時具結證述明確，復經證人丙○○、
      戊○○於本院審理時證述承辦過程在卷，本院並向華南銀
      行調閱本件貸款相關文件在卷可稽，被告固於本院準備程
      序時一度辯稱：不知道上開貸款有展期，亦從未在華南銀
      行任何文件上蓋用「丁○○」印章云云，惟於本院審理時
      業已坦承上開各節，而不予爭執，此部分之事實堪以認定
      。
（二）被告未經丁○○同意，偽刻「丁○○」印章並蓋用在如附
      表所示借據之連帶保證人欄及增字部分之事實，迭據證人
      丁○○於九十六年一月二十六日檢察官偵訊時及本院審理
      時具結證稱：我答應被告在六十萬元額度內擔任零點一公
      司貸款之連帶保證人，九十一年七月十二日授信約定書上
      我蓋用的印章是被告幫我刻的，對保時先簽授信約定書，
      之後要簽借據時，我看到上面貸款金額是五百萬元，就當
      場說不保了，我完全不知道被告後來貸款二百萬元的事，
      因當天對保程序沒有完成，我就沒有將被告代刻的印章還
      給被告，該印章現在還在我這裏，後來我有向被告說起這
      件事，她說沒事，我想反正保證手續未完成，就沒有想那
      麼多等語在卷。觀諸本院向華南銀行所調取上開九十一年
      七月十二日授信約定書所留存之「丁○○」印文（即甲4
      類）、如附表所示借據上之「丁○○」印文（即甲1 至甲
      3 類）連同丁○○所提供「丁○○」印章一枚及所蓋印之
      「丁○○」印文（即乙類）送法務部調查局以重疊比對、
      特徵比對鑑定結果：甲4 類印文與乙類印文相同，甲1 至
      甲3 類印文均與甲4 、乙類印文不同，甲1 類印文與甲2
      、甲3 類印文不同；此有該局九十六年十二月二十八日調
      科貳字第○九六○○五六三一八○號鑑定書一件在卷可稽
      （見本院卷），上開鑑定係以同倍率放大重疊比對、特徵
      比對方式鑑定，其所採用鑑定方法及鑑定之推論過程，與
      一般事理相符，並無不合理之處，且上開鑑定書所附鑑定
      分析表甲1 至甲4 類之放大印文，經以肉眼觀察，即可察
      知甲1 至甲3 類與甲4 類印文明顯相異，而甲1 類與甲2
      、甲3 類印文在字體粗細、間隙上亦屬有別，是上開鑑定
      結果應堪採信，辯護人未詳細說明科學上之理由，空泛指
      摘上開鑑定之證明力云云，尚不足採。是被告持以蓋用於
      如附表所示借據之印章，不僅與丁○○蓋用於上開授信約
      定書上之印章非一，且其歷次蓋用於如附表所示借據之印
      章亦至少有二枚。此外，被告亦無法提出其所留存之「丁○○」印章，以實其說，益見其虛。從而被告所辯：從頭
      到尾我只知道一個章，就是丁○○交給我的那個印章，丁○○的印章在我這邊云云，顯非可採。證人丁○○所證稱
      ：蓋用於九十一年七月十二日授信約定書之「丁○○」印
      章，並未交還被告等語，應認屬實，而堪採憑。
（三）有關本件之對保、核章程序，亦經證人即本件零點一公司
      貸款之承辦人員丙○○於本院審理時具結證稱：對保時須
      保證人親自到場簽名蓋章，並告知保證人保證額度，保證
      人對保過簽授信約定書並留存印鑑，之後的借據就不須對
      保，本件借據是公司拿已簽章完成之借據及授信申請書到
      銀行辦理，當初我有核對過借據與授信約定書上的印鑑，
      我認為是相同，才會核貸等語，及證人即本件對保程序承
      辦人戊○○於本院審理時具結證稱：先填授信申請書，再
      完成對保動作，如是公司貸款要填保證書，另撥款要有授
      信申請書及借據，不用對保；保證人簽授信約定書後，之
      後借據只須蓋章，但不用本人簽名；一般我們會請客戶先
      簽授信約定書再簽保證書，兩種都會簽，只簽授信約定書
      沒有簽保證書的情形較少；授信約定書上沒有金額，本件
      保證人丁○○沒有簽保證書，如有簽保證書，上面就會有
      金額，實際情形為何丁○○未在保證書上簽名，我不記得
      、「（問：丁○○究竟有無作保？）他有簽授信約定書與
      借據就是有作保。」等語在卷，核與證人丁○○於歷次偵
      、審程序中所證述對保流程相符，參以上開授信約定書並
      未載明保證額度，則丁○○所證稱：於簽完授信約定書後
      ，承辦人拿保證書供其閱覽時，始發現保證金額為五百萬
      元，因而未簽具保證書等語，非屬無稽。再衡諸常情，倘
      丁○○自始即知保證金額為五百萬元，並允諾被告擔任零
      點一公司貸款之保證人，自無專程前往華南銀行辦理對保
      ，於完成授信約定書之簽立後，見保證書上載之保證金額
      ，始拒絕在保證書上簽章之理；反之，倘丁○○係於簽立
      保證書時始發現保證金額超出其願承擔保證責任範圍，大
      可拒絕於保證書上簽章，並通知被告其不願保證之意思，
      實無必要於完成上開保證手續後，刻意交還被告非留存於
      授信約定書之印章，徒增日後被告使用該印章前往銀行辦
      理撥款仍可能遭核退之困擾。凡此均見丁○○於辦理本件
      對保手續前，就實際保證金額為五百萬元一節，並非知情
      ，被告辯稱：丁○○明知保證金額為五百萬元，故意交還
      不同印章供其蓋用於如附表所示借據之連帶保證人欄云云
      ，洵屬飾卸之詞，委無足取，如附表所示借據上之印文均
      被告偽造，應無疑義。
（四）被告明知丁○○拒絕擔任本件貸款之保證人，且未將辦理
      上開對保程序之印章交還被告，竟違反丁○○本人之意願
      ，偽刻丁○○印章，蓋用於如附表所示借據而偽造該等借
      據向華南銀行詐取貸款，其行使偽造私文書及詐欺取財之
      事證已甚明確，被告上開辯解，尚難採信，是被告犯行堪
      以認定，應予依法論科。
二、查被告行為後，刑法業經修正並自九十五年七月一日施行。
    按行為後法律有變更者，適用行為時之法律，但行為後之法
    律有利於行為人者，適用最有利於行為人之法律，現行刑法
    第二條第一項訂有明文。以本次刑法修正之比較新舊法，應
    就罪刑有關之共犯、未遂犯、想像競合犯、牽連犯、連續犯
    、結合犯，以及累犯加重、自首減輕暨其他法定加減原因（
    如身分加減）與加減例等一切情形，綜其全部罪刑之結果而
    為比較，最高法院九十五年五月二十三日九十五年第八次刑
    事庭會議決議可資參照。茲比較說明如下：
（一）刑法分則編各罪所定罰金之貨幣單位原為銀元，且依修正
      前刑法第三十三條第五款規定，罰金刑為一銀元以上，而
      有關罰金倍數之調整及銀元與新台幣之折算標準，則定有
      「罰金罰鍰提高標準條例」及「現行法規所定貨幣單位折
      算新台幣條例」，除罰金以一銀元折算三元新台幣外，並
      將七十二年六月二十六日以前修正之刑法部分條文罰金數
      額提高十倍，其後修正者則不再提高倍數；嗣修正後刑法
      第三十三條第五款則將罰金刑提高為新台幣一千元以上，
      並以百元計算之，且因刑法第三十三條第五款所定罰金貨
      幣單位既已改為新台幣，刑法分則編各罪所定罰金之貨幣
      單位亦應配合修正為新台幣，且考量刑法修正施行後，不
      再適用「現行法規所定貨幣單位折算新台幣條例」，為使
      刑法分則編各罪所定罰金之最高數額與刑法修正前趨於一
      致，爰增訂刑法施行法第一條之一規定，將刑法分則編各
      罪所定罰金之貨幣單位均改為新台幣，並將七十二年六月
      二十六日以前修正之刑法部分條文罰金數額提高為三十倍
      ，其後修正者則提高為三倍。是以刑法分則編各罪所定罰
      金刑之最高數額，於上開規定修正後仍屬一致，並無不同
      ；但其罰金刑之最低數額，則比修正前提高，從而自以修
      正前之規定較為有利。
（二）刑法第五十六條連續犯之規定，新法修正已修正刪除，是
      於新法修正施行後，被告之數犯罪行為，即須分論併罰。
      此刪除雖非犯罪構成要件之變更，但顯已影響行為人刑罰
      之法律效果，自屬法律有變更，依修正後刑法第二條第一
      項規定，比較新、舊法結果，仍應適用較有利於被告之行
      為時法律即舊法論以連續犯。
（三）刑法第五十五條後段有關「犯一罪而其方法或結果之行為
      犯他罪名」之牽連犯之規定，經修正刪除。亦即修正後之
      刑法，已無牽連犯得論以裁判上一罪之情形。所犯之數罪
      ，應按其具體情形論罪。此雖非犯罪構成要件之變更，惟
      顯已影響行為人刑罰之法律效果，自屬法律變更，而應比
      較修正前、後之規定。被告前開行使偽造私文書與詐欺取
      財行為，倘依修正後之規定，各獨立成罪，應分論併罰，
      自以修正前之牽連犯規定，較有利於被告。
（四）經綜合前述各項罪刑法律變更，整體為「從舊從輕」之比
      較結果，應一體適用被告行為時即修正前刑法之規定，較
      有利於被告，合先敘明。
三、核被告庚○○所為，係犯刑法第二百十六條、第二百十條之
    行使偽造私文書、第三百三十九條第一項之詐欺取財罪。被
    告偽造印章進而於如附表所示借據上連帶保證人欄及增字部
    分偽造印文，為偽造私文書之部分行為，不另論罪；而其偽
    造後復持以行使，其偽造之低度行為已為行使之高度行為所
    吸收，亦不另論罪。被告先後三次行使偽造私文書，時間緊
    接、犯罪構成要件相同，顯均係基於概括犯意反覆為之，為
    連續犯，應依修正前刑法第五十六條之規定以一罪論，並加
    重其刑。又被告為詐取財物，而連續行使偽造私文書，是其
    所犯連續行使偽造私文書罪及詐欺取財罪間，有方法、目的
    之牽連關係，應從一重之連續行使偽造私文書罪處斷。爰審
    酌被告並無前科，素行尚可，有臺灣高等法院被告前案紀錄
    表一份在卷可按，其犯罪之動機、目的、以行使偽造私文書
    手段詐欺銀行使零點一公司獲核貸二百萬元，對真正名義人
    及金融機構所造成之損害，及其否認犯行，未見悔意，犯後
    態度欠佳等一切情狀，量處如主文所示之刑，以示懲儆。又
    被告上開犯罪時間在九十六年四月二十四日以前，與據以處
    罰之行使偽造私文書罪具有牽連犯關係之詐欺取財罪，雖屬
    中華民國九十六年罪犯減刑條第三條第一項第十五款所列之
    犯罪，然宣告刑未逾一年六月，應依同條例第二條第一項第
    三款，減其刑期二分之一。
四、如附表所示之借據，已因被告行使而成為銀行之存查歸檔文
    件，並非被告所有，自不得宣告沒收，惟被告於如附表所示
    借據上連帶保證人欄偽造之「丁○○」印文及用以偽造該等
    印文之印章二枚（雖未扣案，但未能證明業已滅失），既均
    屬偽造之印文及印章，自應均依刑法第二百十九條規定宣告
    沒收。又按刑法上之偽造署押罪，係指未經本人同意而擅自
    偽造其人之署押者而言，故必所虛偽填載之他人姓名，具有
    表示本人簽名之意思者，始克相當。如僅書寫姓名以資識別
    ，並未表示本人簽名之意思者，尚不生偽造署押之問題（最
    高法院七十年度台上字第二四八○號判例、八十五年度台上
    字第一五四九號判決、八十三年度台上字第八四四號判決意
    旨可資參照）。經查，被告雖自行或利用甲○○（此據證人
    甲○○及被告於本院審理時陳明在卷）在如附表所示借據之
    連帶保證人欄上書寫「丁○○」姓名各一枚，然依九十一年
    七月十二日授信約定書留存印鑑式樣為「丁○○」之印文，
    足見如附表所示連帶保證人欄所蓋「丁○○」印文部分，始
    具有表示本人簽名之意思，至同欄位所書寫「丁○○」姓名
    之記載僅具識別連帶保證人為何人之作用，該等欄位「丁○○」之姓名各一枚，即非偽造之署押，是難依刑法第二百十
    九條之規定宣告沒收，公訴意旨認上開欄位書寫之「丁○○
    」為署名，容有誤會，併此敘明。
五、公訴意旨另以：被告前揭行使偽造之九十二年一月二十四日
    、九十二年七月二十一日借據，使華南銀行陷於錯誤准予上
    開貸款展期，亦涉犯刑法第三百三十九條第二項之詐欺得利
    罪云云。惟按犯罪事實應依證據認定之，無證據不得認定犯
    罪事實；又不能證明被告犯罪或其行為不罰者，應諭知無罪
    之判決，為刑事訴訟法第一百五十四條第二項、第三百零一
    條第一項所明文。經查，被告為零點一公司之不法所有，以
    行使偽造借據之方法向華南銀行詐得貸款二百萬元之結果，
    乃以一單一詐欺取財犯意為之，至於該筆貸款得以延期清償
    ，尚非另一犯罪結果之發生，此部分貸款展期之利益應屬不
    罰。是以，被告此部分犯罪尚屬不能成立，此外，復查無其
    他積極證據足認被告有前開犯行，原應為無罪之諭知，惟公
    訴意旨認此部分與前開有罪部分有連續犯及牽連犯之裁判上
    一罪關係，爰不另為無罪之諭知。
據上論斷，應依刑事訴訟法第二百九十九條第一項前段，刑法第
二條第一項前段、第五十六條（修正前）、第二百十六條、第二
百十條、第三百三十九條第一項、第五十五條（修正前）、第二
百十九條，罰金罰鍰提高標準條例第一條前段，中華民國九十六
年罪犯減刑條例第二條第一項第三款、第七條，判決如主文。
本案經檢察官己○○到庭執行職務。
中    華    民    國    97    年    2     月    27    日
                刑事第十五庭  審判長法  官  陳  鴻  清
                                    法  官  朱  嘉  川
                                    法  官  劉  安  榕
上列正本證明與原本無異
如不服本判決，應於送達後10日內敘明理由向本院提出上訴狀
                                    書記官  石  于  倩
中    華    民    國    97    年    2     月    29    日
附錄本案論罪科刑法條全文：
中華民國刑法第216條
（行使偽造變造或登載不實之文書罪）
行使第210 條至第215 條之文書者，依偽造、變造文書或登載不
實事項或使登載不實事項之規定處斷。
中華民國刑法第210條
（偽造變造私文書罪）
偽造、變造私文書，足以生損害於公眾或他人者，處5 年以下有
期徒刑。
中華民國刑法第339條
（普通詐欺罪）
意圖為自己或第三人不法之所有，以詐術使人將本人或第三人之
物交付者，處5 年以下有期徒刑、拘役或科或併科1 千元以下罰
金。
以前項方法得財產上不法之利益或使第三人得之者，亦同。
前二項之未遂犯罰之。
附表：
九十一年七月十七日、九十二年一月二十四日、九十二年七月二
十一日借據連帶保證人欄及九十二年一月二十四日借據增字部分
「丁○○」印文共四枚及用以偽造該等印文之印章二枚。


司法院資訊處製作；財團法人民間司法改革基金會備份。
